【裁判字號】    97,訴,1968
【裁判日期】    970911
【裁判案由】    妨害自由等
【裁判全文】
臺灣臺中地方法院刑事判決              97年度訴字第1968號
公  訴  人  臺灣臺中地方法院檢察署檢察官
被      告  己○○
選任辯護人  張貴閔律師
上列被告因妨害自由等案件，經檢察官提起公訴（96年度偵字第
12645號、第16828號、97年度偵字第5368號），本院判決如下：
    主    文
己○○犯如附表所示之罪，各處如附表所示之宣告刑，並減為如
附表所示之刑。拘役部分應執行拘役陸拾日，如易科罰金，以新
臺幣壹仟元折算壹日；有期徒刑部分，應執行有期徒刑壹年壹月
。
    犯罪事實
一、己○○基於重利之犯意並與姓名、年籍不詳綽號「阿杰」等
    成年男子，共同基於妨害自由及恐嚇取財等犯意之聯絡，而
    為下列犯行：
  (一)於民國96年2月6日，趁戊○○亟需用錢之際，在臺中市○區
    ○○路與民生路口之「大地球300 暢飲酒店」內，貸予新臺
    幣（下同）2 萬元，約定利息每10日為1期，每期利息3,000
    元，並預扣第1期利息3,000元後，戊○○實拿1萬7,000元，
    換算貸款之利息，相當為週年利率540%，以取得與原本顯不
    相當之重利，並由戊○○當場簽發面額為6萬元之本票1紙，
    且將身分證影本與上開本票一同交付予己○○以供擔保。嗣
    因戊○○繳納4期共1萬2,000 元之利息後，已無力再負擔高
    額之利息，而未按期繳息，己○○遂夥同另4 名真實姓名、
    年籍不詳之成年男子，於96年2月22日晚上9時許，前往臺中
    市○○路「豪宮飯店」411 號房，強押戊○○至臺中縣大里
    市某停車場內，限制其行動自由，並向戊○○揚言：「若不
    還錢要給你好看、給你死」，同時加以毆打，致戊○○心生
    畏懼，並因此受有後腦淤青腫脹之傷害。
  (二)復於96年3月中旬、同年3月26日、同年4月9日，趁甲○○急
    需用錢之際，在臺中市○○路與錦中街口之牛肉麵店內，分
    別貸予甲○○1萬（實拿8,000元，預扣利息2,000元）、2萬
    元（實拿1 萬6,000元，預扣利息4,000元）、2萬元（實拿1
    萬6,000 元預扣利息4,000元），利息每10日為1期，每期每
    萬元為1,000元，並當場簽立5紙本票（面額分別為3萬元1紙
    、6萬元1紙、3萬元2紙及4萬元1紙），交付予被告己○○以
    供擔保，換算貸款之利息，相當為週年利率360%，以此方式
    取得與原本顯不相當之重利。嗣甲○○繳付利息3 萬元後，
    已無力再償還高額之利息，己○○遂夥同丙○○（綽號「大
    頭」，另經檢察官為不起訴處分）及真實姓名、年籍不詳綽
    號「阿杰」等成年男子3 人，於96年5月13日上午9時30分許
    ，前往臺中市○道路77之3 號，強押甲○○下樓並加以毆打
    ，復強押甲○○上車並載往臺中市○○路與錦中街口之牛肉
    麵店內，限制甲○○之行動自由並加以毆打，致甲○○之臉
    部及胸口因此而受有傷害。
  (三)又於96年3月23日晚上7時許，接受黃雅琳（起訴書誤載為辛○○，另案由檢察官偵查中）及黃雅琳之夫丁○○（未據起
    訴）之委託，夥同真實姓名、年籍不詳之成年男子數人，前
    往黃雅琳位在臺中縣大里市○○路○段209號之住處，以李秀
    英、林麗珠2 人在黃雅琳經營之賭場詐賭，而庚○○為介紹
    人為由，限制渠等3 人之自由，先以牌尺敲打庚○○及李秀
    英，再以手毆打及腳踹庚○○等人成傷，己○○並揚言：「
    如不承認詐賭並簽發本票，要用狗鍊把你們鍊住，並帶到山
    上去埋」，致庚○○、李秀英、林麗珠心生畏懼，而分別簽
    立承認詐賭之悔過書及面額各為20萬元之本票共9 張。復與
    黃雅琳、丁○○共同基於意圖為自己不法所有之犯意聯絡，
    強押庚○○返回位在臺中縣大里市○○路○ 段217巷9號之住
    處，由庚○○拿取現金、手錶及鑽戒等物品交付予己○○後
    ，再將庚○○押回辛○○之前揭住處，並強迫隨同前往之庚○○丈夫陳良秋書立切結書，以擔保庚○○等人開立之本票
    絕對兌現後，始於翌日（24日）4 時許，釋放庚○○等人返
    家。
  (四)再於96年11月21日，在臺中市○○路與美村路口附近之泡沫
    紅茶店內，趁乙○○急需用錢之際貸予2 萬元，約定利息每
    10日為1 期，每期利息2,000元，並預扣利息4,000元後，乙○○實拿1 萬6,000 元，換算貸款之利息，相當為週年利率
    360%，以取得與原本顯不相當之重利，並由乙○○當場簽發
    面額為5萬元之本票1紙，交付予己○○以供擔保。
  (五)嗣經甲○○、戊○○不堪重利之負荷後報警處理，經警持臺
    灣臺中地方法院核發之搜索票，前往己○○位在臺中縣大里
    市○○街2 號之住處，當場扣得本票16張，並循線追查其餘
    被害人後，始查悉上情。
二、案經臺中市警察局第二分局、第六分局報告臺灣臺中地方法
    院檢察署檢察官偵查起訴。
    理    由
壹、證據能力之說明：
一、按檢察事務官依法有調查犯罪及蒐集證據與詢問告訴人、被
    告、證人或鑑定人之權限；司法警察（官）依法亦具有調查
    犯罪嫌疑人犯罪情形及蒐集證據等職權，若其等所作之筆錄
    毫無例外的全無證據能力，當非所宜。再者，如上開陳述，
    係在可信之特別情況下所為，且為證明犯罪事實所必要，而
    於審判程序中發生事實上無法直接審理之原因時，若仍不承
    認該陳述之證據適格，即有未洽，為補救實務上採納傳聞法
    則可能發生之蒐證困難問題，自以使上開陳述取得證據能力
    ，始符實體真實發見之訴訟目的。本件證人戊○○前於警詢
    己製作筆錄，惟其於本院審理時因所在不明而無法傳喚，有
    本院送達證書1 份在卷可參，本院認為證人上開陳述，距案
    發日較近，當時記憶自較深刻，可立即反應所知，不致因時
    隔日久而遺忘案情；且較無來自被告或其他成員同庭在場之
    壓力而出於虛偽不實之指證，或事後串謀而故為迴護被告之
    機會，客觀上有可信之特別情況，且為證明犯罪事實所必要
    ，依上開說明，其於警詢中之證述，自具有證據能力。
二、按被告以外之人於偵查中向檢察官所為陳述，除顯有不可信
    之情況者外，得為證據，同法第159條之1第2項定有明文。
    偵查中對被告以外之人（包括證人、鑑定人、告訴人、被害
    人及共同被告等）所為之偵查筆錄，或被告以外之人向檢察
    官所提之書面陳述，性質上均屬傳聞證據。惟現階段刑事訴
    訟法規定檢察官代表國家偵查犯罪、實施公訴，依法其有訊
    問被告、證人及鑑定人之權，證人、鑑定人且須具結，而實
    務運作時，檢察官偵查中向被告以外之人所取得之陳述，原
    則上均能遵守法律規定，不致違法取供，其可信度極高，職
    是，被告以外之人前於偵查中已具結而為證述，除反對該項
    供述得具有證據能力之一方，已釋明「顯有不可信之情況」
    之理由外，不宜以該證人未能於審判中接受他造之反對詰問
    為由，即遽指該證人於偵查中之陳述不具證據能力。本件證
    人甲○○、丙○○、庚○○、陳良秋於檢察官偵查中所為之
    陳述，業經具結，且其未曾提及檢察官在偵查時有不法取供
    之情形，而被告或辯護人，亦未釋明上開供述有顯不可信之
    情況，依上說明，其於偵查中之證言自均具有證據能力。
三、按被告以外之人（包括證人、鑑定人、告訴人、被害人及共
    同被告等）於檢察事務官、司法警察官或司法警察調查中所
    為之陳述，與審判中不符時，其先前之陳述具有較可信之特
    別情況，且為證明犯罪事實存否所必要者，得為證據，刑事
    訴訟法第159條之2定有明文。本件證人乙○○警詢中證稱：
    確實曾向被告借2萬元，預扣利息4 千元，並簽發5萬元之本
    票等語（見96年度偵字第12645號卷第9頁）；惟其於法院審
    理時結證稱：伊僅係拜託被告代為清償向第三人之借款，沒
    有簽發本票予被告等語，其於警詢中及法院審理時之供述已
    有前後陳述不符之情形，本院審酌其等於警詢中之證述距案
    發日較近，當時記憶自較深刻，可立即反應所知，不致因時
    隔日久而遺忘案情；且較無來自被告同庭在場之壓力而出於
    虛偽不實之指證，或事後串謀而故為迴護被告之機會，揆諸
    上開說明，其於警詢中所為之陳述，客觀上應具有較可信之
    特別情況，且亦為證明犯罪事實存否所必要，依上揭規定，
    其於警詢中之證言自有證據能力。
貳、實體部分：
一、犯罪事實欄一之(一)部分：
  (一)訊據被告己○○對於向被害人戊○○收取重利之事實坦承不
    諱，惟矢口否認有強押被害人戊○○以暴力方式討債之行為
    ，辯稱：當天確實有到豪宮飯店找被害人要債，隨後載被害
    人返家拿錢，途中，被害人先打電話給家人，但竟謊稱說遭
    到挾持，伊聽到後有罵被害人，他卻發酒瘋，在車上打自己
    的嘴巴，因為被害人情緒不穩，再加上向家人告狀說遭挾持
    ，所以伊不敢載他回去，就把被害人載到大里大智路旁某停
    車場談判，伊有責怪被害人為何打電話亂講，最後被害人還
    向伊下跪，請求原諒，伊半開玩笑說你有本事就去撞電線桿
    ，撞斷的話就不用還錢，結果被害人真的去撞，伊沒有毆打
    被害人云云。
  (二)經查：上揭犯罪事實，業據證人即被害人戊○○於警詢中證
    述：96年2 月22日21時許，綽號「王哥」（指被告己○○）
    之男子率眾到我租屋處（台中市○○路「豪宮飯店」411 號
    房），強行押我上1198-LD 號自小客車，載我到靠近大里市
    某停車場內，綽號「王哥」之男子在旁邊觀看，由他小弟 3
    、4 人徒手毆打我，導致我後腦淤青腫脹，共用手打我頭及
    用腳踢我後背，同時恐嚇我「不還錢要給我好看及要我死」
    等語甚詳（96年4 月18日警訊筆錄）。
  (三)被告固執前揭情詞辯解，惟查：被告於警詢時供稱：當天是
    和朋友一起去找被害人（96年4月24日第1次警詢筆錄）；嗣
    於檢察官偵訊時改稱：那天是我自己一個人去找被害人等語
    （96年偵字第12645號卷第4頁背面），前後供述不一，已有
    避重就輕之嫌，所辯要難採信。且被害人頭部受傷之部位為
    後腦淤青腫脹，倘被害人係自撞電線桿，應不致造成如此之
    傷害，被告辯稱係被害人自撞電線桿之說詞，亦與常情有違
    。更何況，倘被告所辯被害人自撞電線桿一情為真，顯然被
    害人戊○○當時確實遭受被告強大不法腕力之脅迫，益證被
    告確實有恐嚇被害人之事實甚明。
  (四)綜上所述，被告辯稱未強押、恐嚇並傷害被害人云云，要係
    卸責之詞，不足採信，此部分之事實已堪認定。
二、犯罪事實欄一之(二)部分：
  (一)訊據被告己○○矢口否認有前揭犯行，辯稱：與甲○○只有
    酒錢的債務糾紛。先前甲○○跟丙○○一起去酒店喝酒，原
    本來要簽帳，但店家不同意，因丙○○知道伊跟店家有熟，
    叫伊過去幫他們簽帳，伊有先問丙○○這次誰要請客，丙○○說甲○○要請客，因伊與甲○○不熟，所以簽帳後要求丙○○（在本票）背書。過了一陣子，因為甲○○沒有還錢，
    伊找丙○○約甲○○出來，並要求甲○○再簽一張三萬元的
    本票作為擔保。在案發當天早上，丙○○有和四、五個人先
    過去找甲○○，伊後來才到，但沒有進去，之後甲○○跟著
    丙○○他們一起下來，就一起前往三民路與錦州街口的牛肉
    麵店，現場的人伊都不太認識，是由丙○○跟甲○○在談，
    但沒有毆打甲○○，不知道甲○○為什麼會受傷云云。
  (二)經查：上揭犯罪事實業據證人即被害人甲○○於檢察官偵查
    時具結證稱：共向被告借款3次，第1次是96年3月，借1萬，
    ，第2次也是3月，借2萬，第3次是96年4月初，借2萬，地點
    均在錦中街與北屯路附近的小吃店；利息10天為一期，1 萬
    元是1,000 元，2萬元是2,000元；第一次是簽1張3萬元的本
    票，第2次及第3次均各簽2張3萬元的本票；借錢第一次均有
    扣第一期利息。96年5月12日早上九點多，己○○帶另外3個
    不詳姓名的男子去衛道路77號我奶奶家，當時我在樓上睡覺
    ，其中2個人到樓上把我押下來，己○○就跟他2個朋友在樓
    下後門門口用拳頭跟腳打我，‧‧‧後來他們4 個人把我押
    上車開到錦中街跟北屯路小吃館困住我的行動，叫我打電話
    籌錢，我籌不出來，他又另外找4個人過來，其中3個人用拳
    頭打我胸口、背部等語甚詳。
  (三)被告固執前揭情詞辯解，另證人丙○○於檢察官偵查中亦附
    和被告之說詞證稱：伊有在甲○○簽發的2 張本票背書，那
    是酒錢等語（96年偵字第16838 號偵查卷22頁背面）。惟查
    ：被告於檢察官偵訊時供稱：酒錢只有3 萬元（96年偵字第
    16828 號卷第22頁背面），與證人丙○○之證詞已有不符。
    且倘係單純之酒錢，何需簽發高達2 倍金額之本票。而即使
    甲○○迫於無奈不得不簽發，惟作為保證人之丙○○，又豈
    會就該筆酒帳以外，不屬於自己應負責之債務亦同意背書擔
    保。是被告前開代簽酒帳之說詞，有違經驗法則，顯與事實
    不符。
  (四)又被告實際上確實有前往甲○○住處，業據被告自承在卷，
    惟於檢察官偵訊時卻供稱：伊沒有到甲○○家（同上偵查卷
    第18頁背面），已有避重就輕之嫌；參以證人丙○○於檢察
    官偵訊時證稱：伊有聽見甲○○在外面被修理，他被人家打
    的聲音‧‧等我出來後看見他臉紅紅的等語（同上偵查卷第
    22頁背面），顯見甲○○確實遭毆打，被告辯稱未毆打被害
    人云云亦與事實不符。此外，案發當天被告等人是在甲○○
    伯父住處找到甲○○，而甲○○之伯父當天亦在現場（見證
    人丙○○同上頁偵訊筆錄），倘甲○○未遭受不法腕力之脅
    迫，應不致輕易離開伊較能掌控狀況，且隨時可以求援之伯
    父住處，而前往被告安排之地點解決債務問題。由此亦足以
    證明，被告確實有以不法腕力強押甲○○前往錦中街與三民
    路口之小吃館，而限制其行動自由之事實。
  (五)綜上所述，被告之辯解不足採信，此外，復有在被告處所查
    扣由甲○○簽發面額3萬元之本票1張可資佐證，此部分事證
    明確，被告犯行已堪認定。
三、犯罪事實欄一之(三)部分：
  (一)訊據被告己○○矢口否認有前揭犯行，辯稱：沒有接受黃雅
    琳的委託，向庚○○、李秀英追討債務。當天是黃雅琳的先
    生打電話說有人詐賭，伊只是過去看看，去時現場有很多人
    ，庚○○、李秀英都已經在現場，黃雅琳跟庚○○、李秀英
    在談怎麼賠償，伊沒有跟著庚○○回家，也不知道是何人帶
    庚○○回住處拿取財物。庚○○的先生後來到現場時，跟黃
    雅琳的公公有在談，之後有簽了一些文件，但伊不曉得內容
    是什麼。伊只是被辛○○的先生以電話通知才前去看看，並
    在現場泡茶聊天，其他的事都與伊無關云云。
  (二)經查：上揭犯罪事實，業據證人庚○○於檢察官於96年10月
    30日偵訊時證稱：96年3 月23日我朋友李秀英在黃雅琳家打
    牌，李秀英打電話要我過去，我過去時黃雅琳叫了己○○等
    10幾個黑道挾持我跟李秀英，還有一位林小姐（指林麗珠）
    9 個小時，從晚上7點到凌晨4點，凌辱我們，逼我們簽本票
    ，還押我到家裡拿現金，勞力士錶及鑽戒，他們說我朋友李
    秀英詐睹，強迫我們承認，還打我們等語甚詳（96年度偵字
    第12645號卷第23頁）。嗣於97年1月16日經檢察官安排與被
    告對質時，證人庚○○仍堅稱：我過去時，現場有很多人，
    他們就把鐵門拉下來；己○○要我們承認詐睹，我們不承認
    還用牌尺打我們臉，並踢我們；他們挾持我回家2次，1次拿
    錢，1 次遇到我先生，所以我先生才會跟著我一起回到現場
    等語（同上偵查卷第28頁背面以下）。茲檢察官於97年4 月
    10日再度偵訊時，證人庚○○仍證稱：我到場時己○○也在
    ，林麗珠被他們帶到樓上，我和李秀英在樓下有聽見毆打的
    聲音，黃雅琳跟己○○說李秀英、林麗珠詐睹，因為是我介
    紹去的，我也有份，他們把我們的手機搶走，鐵門拉下，己○○跟二位不知名的人士用牌尺打我，逼我簽本票，我不簽
    ，就用牌尺繼續打，己○○還說，如果不簽，要用狗鏈把我
    們帶到山上去埋，所以我們最後才各簽下3 張20萬元本票。
    （第1 次）押我回家拿現金、勞力士錶及鑽戒，逼我簽下本
    票及悔過書後，己○○才聯絡我先生過去，起初我先生不願
    去，直到（第2 次）被押回家拿東西，我先生看見我全身是
    血，才一起到辛○○家，我先生被逼簽下切結書，表示願意
    負責180 萬元的債務，我才得以離開現場等情綦詳（97年偵
    字第5368號卷第5頁背面以下）。
  (三)且證人庚○○之上開證述，核與證人即庚○○之先生陳良秋
    於偵查中證稱：那天黃雅琳用庚○○的手機聯絡我，要我過
    去，我覺得奇怪，沒有理會。過了2、3小時我回家發現庚○○不在，打手機亦沒回應，不久庚○○就被黃雅琳跟2 位年
    輕人帶回家，他滿臉是血，我只好跟他們回去，他們告訴我
    庚○○詐睹，自白書也有，本票也簽了，要我寫切結書擔保
    庚○○開出的本票一定兌現，才可以把庚○○帶回去，我因
    為擔心庚○○的安全，迫於無奈才寫下切結書。簽完後我先
    離開，過幾個小時，庚○○才在半夜回家之情節，亦相符合
    （97年偵字第5368號卷第8頁以下）。
  (四)被告固執前揭情詞辯解，惟查：案發當時，黃雅琳及黃雅琳
    之夫均在現場，如僅是單純與李秀英、林麗珠等人協調詐睹
    一事，在場之人已足以應付處理，何需特地打電話請被告到
    場。又證人黃雅琳於本院審理中亦不諱言，當天被害人庚○○等人簽署的本票，是被告車上拿下來的等語 （本院97年7
    月24日審判筆錄第10頁）。倘被告僅係單純前往泡茶聊天，
    何以隨身攜帶本票。再則，本件扣案之庚○○及林麗珠之簽
    發之本票影本，係在被告駕駛之車輛上查獲，益證黃雅琳及
    丁○○事後亦曾委託被告前往向本票債務人追討本件債務。
    足證，被告絕非僅係單純前往黃雅琳、丁○○之住處泡茶聊
    天，被告確實是應黃雅琳及其先生（即丁○○）之請託，前
    往處理本件詐睹事件等情，應可認定。
  (五)又證人即黃雅琳及丁○○於本院審理中固均證稱：當天在現
    場並沒有任何人對被害人庚○○、林秀英、林麗珠等人毆打
    、恐嚇，惟查：黃雅琳為麻將睹局之主持人，丁○○則為事
    發後打電話請委被告到場之人，而案發地點又是證人黃雅琳
    、丁○○之住處，其2 人與被告己○○，就本案實具有共犯
    結構之關係，所為證言，自有迴護被告之嫌，可信性甚低。
    參以被害人庚○○當天並未參睹博，卻在到達現場後簽立悔
    過書，坦承與林麗珠、李秀英3 人合夥詐睹（見97年偵字第
    5368號卷第11頁背面），並且簽發面額高達60萬元之本票，
    顯見其確實遭受被告等人不法腕力之脅迫。另證人即庚○○
    之夫陳良秋於到達現場後，亦簽署切結書，保證承擔庚○○
    、林麗珠、李秀英三人合計簽發共180 萬元之本票債務（同
    上偵查卷第11頁）。惟陳良秋於林麗珠等人參與睹博時亦未
    在場，且除庚○○外，林麗珠、李秀英2 人與陳良秋並無任
    何關係，即使陳良秋出面擔保，亦無需為林麗珠、李秀英 2
    人之債務負責，惟陳良秋卻一次承擔3 人簽發之本票債務，
    益證陳良秋確實亦遭受被告之恐嚇。此部分之事實，自以證
    人陳良秋、庚○○之證述為可信。
  (六)綜上所述，被告之辯解不足採憑，此外，復有庚○○、林麗
    珠簽發之本票各3張，及林麗珠、庚○○、李秀英3人簽署之
    悔過書，以及陳良秋簽署之切結書各1 紙在卷足資佐證，本
    件事證明確，被告犯行足堪認定。
四、犯罪事實欄一之(四)部分：
  (一)訊據被告己○○矢口否認有向被害人乙○○收取重利之事實
    ，辯稱：先前乙○○因為欠別人錢約4 萬元還不出來，有透
    過朋友要伊出面幫忙處理。伊代乙○○還錢後，債主才將先
    前乙○○簽發的五萬元本票交給伊云云。
  (二)經查：上揭犯罪事實，業據證人乙○○於警詢時證稱：伊向
    己○○借款2 萬元，實拿1萬6千元，每10天為一期，一期利
    息為2,000元，現已還完本金2萬元，但己○○仍不返還當初
    簽發的5萬元本票等語甚詳（96年6月20日警詢筆錄）。
  (三)被告固執前揭情詞辯解，而證人乙○○於本院審理中亦附和
    被告之說詞，改稱被告係代伊清償第三人之借款，且未向伊
    收取利息云云（本院97年8月21日審判筆錄第3頁），惟查：
    證人乙○○自承與被告並不熟識，沒有深交（本院同日筆錄
    第7 頁），衡情，被告不至於在未收取利息之情況下，為證
    人代償債務。又證人乙○○於本院審理中稱：與被告見面洽
    談代償債務之時間為96年11月21日，地點在美村路與向上路
    附近之泡沫紅茶店，而在此之前約三個月，伊向友人借款，
    5 萬元之本票是向友人借款時簽發的等語（本院同日同頁筆
    錄）。惟查：依扣案之由乙○○簽發之本票顯示，發票日為
    96年11月21日（見台中市警察局第六分局刑案偵查卷宗第12
    頁背面），倘該本票確如證人乙○○於本院所稱：係在96年
    11月21日之前約三個月，伊向友人借款4 萬元時所簽發，則
    何以發票日竟記載96年11月21日。顯見證人乙○○於本院審
    理中之證詞不足採信，應以其於警詢中之證詞為可採。
  (四)綜上所述，被告此部分之辯解亦不足採憑，此外，復有乙○○簽發面額為5萬元之本票1張扣案足資佐證，此部分之犯行
    事證明確，亦堪認定之。
五、論罪科刑
  (一)按刑法第302 條之妨害自由罪，係妨害他人自由之概括規定
    ，故行為人具有一定之目的，以非法方法剝奪人之行動自由
    者，除法律別有處罰較重之規定（例如略誘及擄人勒贖等罪
    ），應適用各該規定處斷外，如以使人行無義務之事，或妨
    害人行使權利為目的，而其強暴脅迫已達於剝奪人行動自由
    之程度，即祇成立本罪，不應再依同法第304 條論處。誠以
    此項使人行無義務之事，或妨害人行使權利之低度行為，應
    為剝奪人之行動自由高度行為吸收，不能以其目的在使人行
    無義務之事，或妨害人行使權利，認係觸犯刑法第302條第1
    項及第304條第1項之二罪名，依同法第55條，從一重處斷。
    且刑法第302條第1項之法定刑，既較第304條第1項為重，則
    以私行拘禁之方法妨害人自由，縱其目的使人行無義務之事
    ，或妨害人行使權利，仍應逕依第302條第1項論罪，並無適
    用第304條第1項之餘地 （最高法院93年度臺上字第3309 號
    、93年度臺上字第3723號判決參照）。又刑法第302條第1項
    之剝奪他人行動自由罪，以私行拘禁或以其他非法方法，剝
    奪人之行動自由為要件，所謂非法方法，當包括強暴、脅迫
    、恐嚇等足以剝奪他人行動自由之情事在內，故剝奪他人行
    動自由所實施之非法方法，其低度之普通傷害、恐嚇、強制
    行為均應為妨害自由之高度行為所吸收，僅應論以刑法第
    302條第1項之妨害自由一罪；縱合於刑法第305 條恐嚇危害
    安全之情形，仍應視為剝奪他人行動自由之部分行為，不應
    再論以該恐嚇危害安全罪（最高法院74年台上字第3404號判
    例意旨參照）。
  (二)是核被告之行為應論罪如下：
    1.就犯罪事實欄一之(一)部分，係犯刑法第344 條之重利罪，
      及刑法第302條第1項之妨害自由罪。公訴人認為尚構成傷
      害罪部分，應認已為妨害自由之高度行為所吸收，不另論
      罪。被告與其他4 名真實姓名年籍不詳之成年男子間，就
      妨害自由之犯行，具有犯意聯絡及行為分擔，為共同正犯
      。
    2.就犯罪事實欄一之(二)部分，係犯刑法第344 條之重利罪，
      及刑法第302條第1項之妨害自由罪。公訴人認為尚構成傷
      害罪部分，亦應為妨害自由之高度行為吸收，不另論罪。
      被告先後3 次貸款予告訴人收取重利，時間密接，侵害同
      一法益，應認係出於單一收取重利犯意之接續行為，僅論
      以一罪。被告與丙○○、綽號「阿杰」等年籍不詳之成年
      男子間，就妨害自由之犯行，具有犯意聯絡及行為分擔，
      為共同正犯。
    3.就犯罪事實欄一之(三)部分，係犯刑法第302條第1項之妨害
      自由罪，及刑法第346條第1項之恐嚇取財罪（強押庚○○
      返家拿取財物部分）。公訴人認為尚構成傷害罪及恐嚇危
      害安全罪部分，以及迫使被害人簽署本票、切結書、悔過
      書等強制罪部分，均應認已為妨害自由罪之高度行為吸收
      ，不另論罪。被告以一行為同時對被害人庚○○、林麗珠
      、李秀英3 人妨害其行動自由，為想像競合犯，應從一重
      處斷。被告與黃雅琳、丁○○及不詳姓名之成年男子數名
      ，就上開犯行，具有犯意聯絡及行為分擔，均為共同正犯
      。
    4.就犯罪事實欄一之(四)部分，係犯刑法第344 條之重利罪。
    5.被告所犯上開重利、妨害自由及恐嚇取財各罪間，犯意各
      別，行為互殊，均應予以分論併罰。
  (三)科刑部分：
    1.爰審酌被告趁被害人急需用錢之際，向被害人收取重利，
      事後並以暴力方式，逼迫被害人還債，對社會治安影響甚
      大，及被告犯罪之動機、目的、手段，犯後否認犯行，態
      度非佳等一切情狀，分別量處如附表所示之刑。
    2.被告就犯罪事實欄一之(一)所犯重利、妨害自由罪；就犯罪
      事實欄一之(二)所犯重利罪；就犯罪事實欄一之(三)所犯妨害
      自由、恐嚇取財罪，其犯罪時間均在96年4 月24日以前，
      且合於中華民國96年罪犯減刑條例之減刑要件，爰依該條
      例第2 條第1項第3款之規定，各減為如附表所示之刑，並
      與其餘未減刑之罪，依該條例第11條之規定，合併定應執
      行之刑。
據上論斷，應依刑事訴訟法第299條第1項前段，刑法第28條、第
302條第1項、第344條、第346條第1項、55條、第51條第5款、第
6款、第41條第1項前段，刑法施行法第1條之1第1項、第2項前段
，中華民國96年罪犯減刑條例第2 條第1項第3款、第7條、第9條
、第11條，判決如主文。
中    華    民    國    97    年    9     月    11    日
                  刑事第六庭  審判長法官  洪俊誠
                                    法官  唐敏寶
                                    法官  高英賓
上正本證明與原本無異。
如不服本判決，應於收受送達後10日內向本院提出上訴書狀（應
敘述具體理由並附繕本）。
上訴書狀如未敘述理由，應於上訴期間屆滿後20日內補提理由書
於本院。
                                  書記官  司立文
中    華    民    國    97    年    9     月    11    日
附表：
┌──────┬────────────────┬──────┬─────┐
│犯 罪 事 實 │罪                            名│宣  告  刑  │減      刑│
├──────┼────────────────┼──────┼─────┤
│            │乘人急迫貸以金錢，而取得與原本顯│拘役參拾日  │拘役拾伍日│
│犯罪事實欄一│不相當之重利                    │            │          │
│之(一)        ├────────────────┼──────┼─────┤
│            │共同以非法方法，剝奪人之行動自由│有期徒刑陸月│有期徒刑參│
│            │                                │            │月        │
├──────┼────────────────┼──────┼─────┤
│            │乘人急迫貸以金錢，而取得與原本顯│拘役肆拾日  │拘役貳拾日│
│犯罪事實欄一│不相當之重利                    │            │          │
│之(二)        ├────────────────┼──────┼─────┤
│            │共同以非法方法，剝奪人之行動自由│有期徒刑陸月│          │
├──────┼────────────────┼──────┼─────┤
│            │共同以非法方法，剝奪人之行動自由│有期徒刑陸月│有期徒刑參│
│            │                                │            │月        │
│犯罪事實欄一├────────────────┼──────┼─────┤
│之(三)        │共同意圖為自己不法之所有，以恐嚇│有期徒刑捌月│有期徒刑肆│
│            │使人將本人之物交付              │            │月        │
├──────┼────────────────┼──────┼─────┤
│犯罪事實欄一│乘人急迫貸以金錢，而取得與原本顯│拘役肆拾日  │          │
│之(四)        │不相當之重利                    │            │          │
└──────┴────────────────┴──────┴─────┘
附錄論罪科刑法條：
中華民國刑法第344條
乘他人急迫、輕率或無經驗貸以金錢或其他物品，而取得與原本
顯不相當之重利者，處1年以下有期徒刑、拘役或科或併科1千元
以下罰金。
中華民國刑法第302條
私行拘禁或以其他非法方法，剝奪人之行動自由者，處5 年以下
有期徒刑、拘役或3 百元以下罰金。
因而致人於死者，處無期徒刑或7 年以上有期徒刑，致重傷者，
處3 年以上10年以下有期徒刑。
第1 項之未遂犯罰之。
中華民國刑法第346條
意圖為自己或第三人不法之所有，以恐嚇使人將本人或第三人之
物交付者，處6月以上5年以下有期徒刑，得併科1 千元以下罰金
。
以前項方法得財產上不法之利益，或使第三人得之者，亦同。
前二項之未遂犯罰之。


司法院資訊處製作；財團法人民間司法改革基金會備份。
